【裁判字號】    99,上更(一),9
【裁判日期】    990519
【裁判案由】    殺人
【裁判全文】
臺灣高等法院高雄分院刑事判決       99年度上更(一)字第9號
上  訴  人  臺灣屏東地方法院檢察署檢察官
上  訴  人
即  被  告  丙○○
選任辯護人  柳聰賢律師
上  訴  人
即  被  告  乙○○
選任辯護人  劉嘉裕律師
            郭寶蓮律師
上  訴  人
即  被  告  己○○
指定辯護人  本院公設辯護人  李佩娟
上  訴  人
即  被  告  戊○○
指定辯護人  本院公設辯護人  李佩娟
上  訴  人
即  被  告  庚○○
選任辯護人  楊櫻花律師
上  訴  人
即  被  告  甲○○
選任辯護人  李育任律師
上列上訴人因被告殺人案件，不服臺灣屏東地方法院97年度重訴
字第14號中華民國97年12月23日第一審判決（起訴案號：臺灣屏
東地方法院檢察署97年度偵字第1370、1760號），提起上訴，判
決後，經最高法院發回更審，本院判決如下：
    主  文
原判決關於丙○○、乙○○、己○○、戊○○、庚○○、甲○○
部分均撤銷。
丙○○殺人，處有期徒刑拾年，褫奪公權陸年。
乙○○、己○○、戊○○、庚○○、甲○○均無罪。
    事  實
一、丙○○於97年2 月15日17時許，駕駛車牌號碼YP-8389 號之
    自小客車，行經屏東縣萬丹鄉○○村○○路17-1號巷口處時
    ，與陳大龍所駕駛之車牌號碼為VP-840號預拌混凝土車因倒
    車問題發生糾紛，陳大龍竟持不詳器物砸毀丙○○車輛之擋
    風玻璃後離去。丙○○心有未甘，乃邀集乙○○、戊○○、
    庚○○及甲○○等人，相約先前往屏東市海豐里三山國王廟
    前會合，再一同前往陳大龍之工作場所，再由戊○○前往己○○住處邀約己○○一同前往索賠，嗣於當日18時許，上開
    6 人在三山國王廟前會合後，分乘3 輛自小客車，前往陳大
    龍所任職之「新佑公司」（設於屏東縣鹽埔鄉○○村○○路
    132 號），找陳大龍索賠，陳大龍見丙○○糾眾前來，心生
    不滿，人因而發生口角爭執，丙○○隨即持現場拾得之木棍
    1 支與隨手持長板凳之陳大龍相互揮舞，嗣陳大龍見丙○○
    同夥之乙○○等5 人在旁人數眾多，恐寡不敵眾，乃自該公
    司前面停車場處向後方逃逸，丙○○見狀，亦尾隨追趕，二
    人追逐途中陳大龍已將手中板凳丟棄，丙○○明知陳大龍徒
    手已無力反擊，而頭部為人身之要害，若仍持木棍用力揮打
    陳大龍頭部，將生死亡之結果，竟因憤怒難忍而起殺人之犯
    意，持該木棍朝陳大龍頭部猛力重擊多次，擊中陳大龍之頭
    頂部及右顳部；丙○○見陳大龍已倒地不起後，即與乙○○
    、己○○、戊○○、庚○○、甲○○等人離開現場。陳大龍
    嗣經送醫急救，仍因嚴重顱內出血含右側硬腦下出血、蜘蛛
    膜下出血以及腦幹出血、腦幹失能、右側顱骨骨折等傷害，
    延至97年2 月27日4 時12分不治死亡。
二、案經陳大龍之配偶丁○○、妹妹陳淑惠告訴，並經臺灣屏東
    地方法院檢察署檢察官相驗後自動檢舉及屏東縣政府警察局
    里港分局報告偵查起訴。
    理  由
甲、被告丙○○有罪部分：
壹、證據能力方面：
  (一)證人高榮輝、吳瑞明、林吉郎、鄧琍屏、證人兼被告丙○○
    、乙○○、己○○、戊○○、庚○○、甲○○於檢察官偵查
    中經具結後所為之陳述，並無證據足以證明證人上開陳述有
    顯不可信之情況，且證人林吉郎、吳瑞明、鄧琍屏於原審法
    院審理中復已到庭接受詰問，被告等6 人及其辯護人對於其
    餘證人均不請求行使詰問權，足可認定業已保障被告詰問權
    ，依刑事訴訟法第159 條之1 第2 項規定，自得為證據。至
    被告兼證人丙○○、乙○○、己○○、戊○○、庚○○、甲○○於偵查中經具結之陳述，雖均涉及證明自己之犯罪事實
    ，然已經檢察官告知渠等得拒絕之權利，渠等於偵查中之證
    述，自具證據能力，甲○○之辯護人否認吳瑞明於偵查之證
    述有證據能力，自非可採。
  (二)按「被告以外之人於審判外之陳述，雖不符刑事訴訟法第15
    9 條之1 至第159 條之4 等4 條之規定（即傳聞法則例外得
    為證據之情形），而經當事人於審判程序同意作為證據，法
    院審酌該言詞陳述或書面陳述作成時之情況，認為適當者，
    亦得為證據。」；「當事人、代理人或辯護人於法院調查證
    據時，知有第159 條第1 項不得為證據之情形，而未於言詞
    辯論終結前聲明異議者，視為有前項之同意。」，刑事訴訟
    法第159 條之5 定有明文，查證人高榮輝、吳瑞明、鄧琍屏
    、林吉郎、證人兼被告丙○○、乙○○、己○○、戊○○、
    庚○○、甲○○之警詢陳述，及本判決引用各項證據資料，
    其性質雖屬傳聞證據，惟上開警詢筆錄內容，業經本院審理
    時予以提示並告以要旨，且經檢察官及被告、辯護人表示意
    見，當事人丙○○、乙○○、己○○、戊○○、庚○○、甲○○及其辯護人、檢察官已知上述筆錄乃傳聞證據，且均未
    於言詞辯論終結前對該等筆錄內容異議( 見本院上更一卷第
    108 、146 頁) ，本院審酌上開筆錄作成時，並無不當取供
    之情形，認為以之作為本案之證據亦屬適當，依刑事訴訟法
    第159 條之5 第1 項規定，自得為證據。
  (三)相驗卷附之高雄長庚紀念醫院之診斷證明書固屬書面之傳聞
    證據，然檢察官、被告、辯護人已於本院審理調查上開證據
    時，就此證據能力均表示無意見，且本院認為以之作為本件
    論証之證據，均與待證事實具有關聯性，作為本案之證據亦
    屬適當，依刑事訴訟法第159 條之5 第1 項規定，自得為證
    據。
  (四)按鑑定人由審判長、受命法官或檢察官就下列之人選任1人
    或數人充之：（一）就鑑定事項有特別知識經驗者。（二）
    經政府機關委任有鑑定職務者；鑑定之經過及其結果，應命
    鑑定人以言詞或書面報告；法院或檢察官得囑託醫院、學校
    或其他相當之機關、團體為鑑定，或審查他人之鑑定，並準
    用第203 條至第206 條之1 規定，刑事訴訟法第198 條、第
    206 條第1 項、第208 條第1 項分別定有明文。原審法院卷
    附法務部法醫研究所97年9 月10日法醫理字第0970003985號
    函示之鑑定意見，相驗卷附同所97年4 月15日法醫理字第09
    70001143號函附之解剖報告、及（97）醫鑑字第0971100366
    號鑑定書，係檢察官委請鑑定，依據上開規定，為刑事訴訟
    法第159 條第1 項規定之例外情形，應有證據能力。
  (五)相驗卷附高雄長庚紀念醫院關於被害人陳大龍之病歷資料，
    係屬該醫院業務上之紀錄文書，且無證據足以證明顯有不可
    信之情況，依據刑事訴訟法第159 條之4 第2 款規定，為有
    證據能力。
貳、實體方面：
一、訊據上訴人即被告丙○○對於其於上開時間，因被害人陳大
    龍先前砸毀其所駕車輛擋風玻璃一事，而邀乙○○、己○○
    、戊○○、庚○○、甲○○等人一同前往前述新佑公司，嗣
    後陳大龍遭被告丙○○持木棍毆打，受有前述頭部之傷害，
    並於送醫後不治死亡等情，業據其於警詢及偵查中坦承不諱
    ( 見相驗卷第12頁、偵一卷第11頁) ，惟否認有殺人之故意
    ，其於原審及本院辯稱：其原僅約同被告乙○○載其前往新
    佑公司要與被害人理論，要求被害人賠償其損失，原並無意
    毆打或傷害被害人，故並未約同被告己○○、戊○○、庚○○、甲○○一同前往，係於前往新佑公司途中，在屏東市海
    豐三山國王廟前停等紅燈時，偶遇在該處吃東西的被告己○○等4 人，被告己○○等4 人因好奇而自行跟隨前往，嗣至
    新佑公司後，僅由其1 人上前至該公司泡茶處與被害人談話
    ，其餘5 名被告則在車旁未跟隨上前，嗣被害人與其一言不
    合，其遭被害人持泡茶處之長板凳毆打，其為自衛，遂持一
    旁之木棍與被害人相互揮舞，嗣2 人一路追逐至泡茶處後方
    天佑公司外之馬路上，因天色昏暗，其印象中只有打被害人
    陳大龍頭部一下，後來被害人逃跑時有跌倒，即倒地不起，
    其即停手而要走回停車處，其回到停車處時，其餘5 名被告
    亦均仍在車旁，故其所以毆打被害人，係基於正當防衛之意
    ，其僅犯傷害致死之罪而已等語。
二、經查：本案之緣由，係因被告丙○○所駕之車輛遭被害人陳
    大龍先砸毀擋風玻璃，嗣被告丙○○為質問並索賠，遂前往
    新佑公司，雙方於會面後，與被害人陳大龍發生口角，二人
    進而就地各取得木棍與長板凳相互揮舞，嗣被害人陳大龍逃
    跑，遭被告丙○○持木棍追打擊中頭部，因而受有右上眼臉
    皮下出血（相驗卷第22 8頁）、顱內出血含右側硬腦下出血
    、蜘蛛膜下出血以及腦幹出血、腦幹失能、右側顱骨骨折等
    傷害，而於97年2 月27日4 時12分不治死亡，而被告丙○○
    則未受傷等情，業據被告丙○○供承有毆打被害人陳大龍頭
    部之情不諱（見偵一卷第11頁、本院上更卷一第99頁) ，並
    有案發現場照片及現場圖在卷可憑，被害人因遭被告丙○○
    毆擊頭部數下，致頭部受有顱內出血含右側硬腦下出血、蜘
    蛛膜下出血以及腦幹出血、腦幹失能、右側顱骨骨折等傷害
    ，而於97年2 月27日4 時12分不治死，業經檢察官督同法醫
    師相驗屬實，製有勘驗筆錄、相驗屍體證明書、診斷證明書
    、檢驗報告書，並有被害人之相驗照片、高雄長庚醫院之病
    歷、法務部法醫研究所97年4 月15日法醫理字第0970001143
    號函附之解剖報告、鑑定報告書及（97）醫鑑字第09711003
    66號鑑定書在卷可憑( 以上見相驗卷第49至53頁、57至62頁
    、63至188 頁、189 至230 頁) ，足見被告丙○○毆打被害
    人陳大龍之行為，與被害人陳大龍死亡之結果間，有因果關
    係至明，故被告丙○○確有毆打被害人致死之犯行。
三、又案發當日被告己○○、戊○○、甲○○、庚○○並未約同
    要前往多納溫泉，而是被告戊○○先與被告丙○○、乙○○
    、甲○○、庚○○等人約同要前往新佑公司找向被害人，並
    約好要在屏東縣海豐三山國王廟前會合出發，再由被告戊○○於當天下午前往被告己○○之住處邀約被告己○○一同前
    往，嗣被告己○○開車載被告戊○○至三山國王廟前，即見
    其餘4 名被告已在車上等其2 人，當天下午6 時許，遂由被
    告丙○○所乘車輛帶頭一同出發前往新佑公司等情，業經被
    告己○○於警詢及97年8 月19日原審準備程序中供承明確（
    見偵二卷第4 頁、原審卷一第159 頁) ，核與被告丙○○於
    同日原審準備程序中所稱，其6 人確有如被告己○○所述，
    先由其與被告乙○○、庚○○、甲○○4 人在三山國王廟前
    會合等待被告己○○與戊○○到場後，再一同出發前往新佑
    公司等語，及被告乙○○於同日原審準備程序中所說，渠等
    確有先在3 山國王廟前等待等語相合( 見原審卷一第159 頁
    反面) ，至堪認定。
四、本案所應審究者，即為：(一)被告丙○○之毆打被害人之行為
    ，有無正當防衛之阻卻違法事由；(二)若被告丙○○並不得主
    張正當防衛之阻卻違法，其於案發後之97年2 月17日前往警
    局說明之行為，能否認為自首；(三)被告丙○○之毆打被害人
    行為，係基於殺人或傷害犯意。
五、茲說明本院之判斷於下：
  (一)關於被告丙○○可否主張正當防衛？
    被告丙○○至新佑公司尋找被害人陳大龍前，自可先行報案
    ，及循法律途逕求償；再者，被害人陳大龍與被告先在新佑
    公司之泡茶區發生口角，並進而二人各持板凳及木棍相互揮
    舞，嗣被害人陳大龍嗣見對方人數眾多，而倒退向後逃跑，
    並由被告丙○○追隨在後，此經被告丙○○一再供述明確(
    見原審卷一第25頁、256 頁反面) ，可見被告丙○○在陳大
    龍逃跑後追打被害人時並無遭受不法侵害之情況存在；再依
    證人鄧琍屏之偵查、原審證述：案發當時，被告等人追逐在
    被害人後方，其中1 人持有木棍，當時追逐在被害人身後的
    人有5 、6 個等語( 見偵一卷第186 頁、第252 頁反面）、
    證人吳瑞明於偵查中證述：被告等人駕3 輛車前往新佑公司
    要找被害人，一開始有4 、5 人下車向證人林吉郎詢問，嗣
    被害人駕車回到公司後，至少有5 名被告上前去找被害人，
    被害人遂拿起板凳，像要自衛，與穿白色衣服人在互相揮舞
    ，嗣被害人即拿著板凳向右邊辦公室後方之天佑公司方向跑
    去，被告方有4 、5 人追隨在後，另有數人又自左方追去，
    我只有看到被追之情形等語( 見偵一卷第179 、180 頁) ，
    於原審法院審理中結證稱：被害人回到新佑公司後，被告方
    有5 個人走向被害人，嗣被害人與三人發生拉扯，後來過去
    的人就只有站在旁邊，穿白衣服的人有要被害人陳大龍坐下
    來好好談，嗣被害人即一路向後倒退，伊看到只是他們5 人
    左右朝被害人圍過去，惟他們並沒有毆打或是拉扯被害人，
    手上也沒有兇器，被害人手上僅持有1 個板凳，其未曾聽到
    被害人呼救，被害人及被告等人跑往辦公室後方後，另有數
    人往另一方向追去等語( 見原審卷二第356 頁) ，且於案發
    後發現被害人所持板凳之掉落處，距離被害人受傷後倒地處
    ，有約10公尺之遠，並有經證人鄧琍屏、林吉郎2 人標示相
    關位置之現場圖可憑( 見原審卷一第273 、275 頁) ，核與
    被告丙○○所自行於現場圖上所標示之情形無違( 見原審卷
    一第272 頁) ，可見被害人遭毆打前，係處於被被告丙○○
    追逐之狀態，自不可能對被告丙○○為何侵害行為，而被告
    丙○○更不可能係基於「正當防衛」之意「追逐」被害人陳
    大龍，且被告丙○○在被害人陳大龍所持板凳已經掉落後，
    竟基於殺人犯意，毆打被害人頭部多次，更無正當防衛可言
    ，故被告丙○○此部分辯解要無可採。
  (二)關於被告丙○○是否成立自首？
    1.按「對於未發覺之罪自首而受裁判者，得減輕其刑」，刑
      法第62條定有明文。又「刑法第62條所謂發覺，固非以有
      偵查犯罪權之機關或人員確知其人犯罪無誤為必要，而對
      於其發生嫌疑時，即得謂已為發覺；但此項對犯人之嫌疑
      ，仍須有確切之根據得為合理之可疑者，始足當之，若單
      純主觀上之懷疑，要不得謂已發生嫌疑」，最高法院著有
      72 年 台上字第641 號判例可參。故被告於向有權偵查機
      關報告自己之犯罪時，必以其犯罪尚未為有權偵查之機關
      或人員「發覺」其涉嫌為必要，若被告於向警員報告自己
      之犯罪時，該有權偵查機關或人員已經有確切之根據而對
      於被告涉嫌犯罪產生合理之懷疑，即無自首成立之可能，
      合先說明。
    2.經查，本案承辦警員即屏東縣政府警察局里港分局新圍派
      出所所長張博章於原審法院審理中結證稱，本案於2 月15
      日晚上案發後，其於隔日（16日）早上10時許即至新佑公
      司查訪，經該公司人員告知被害人所以遭人毆打，可能是
      因為被害人駕車前往社皮地區送貨時，與他人發生砸毀車
      輛之糾紛，故其即前往社皮地區○○○○路人告知曾目擊
      被告丙○○與被害人發生車輛之糾紛，而目擊者雖不知道
      被告丙○○之姓名，但表示知道與被害人發生糾紛之人，
      其妻在附近賣肉圓，其遂再前往該地之轄區派出所詢問該
      肉圓攤販之夫之姓名，故知道被告丙○○之姓名，且因此
      懷疑前往新佑公司與被害人發生衝突之人即被告丙○○，
      並於當日前往被告丙○○住處約談，但被告丙○○當時不
      在家，至當晚（16日）被告丙○○始打電話到新圍派出所
      表示要到案說明，其即告知宜直接向里港分局偵查隊說明
      ，故約同被告丙○○於隔日（17日）上午一同至里港分局
      制作筆錄等語( 見原審卷三第598 至599 頁) 。證人陳忠
      義於原審審理中亦證稱：「張博章有去查沒有錯。」，「
      （你介入的時間就是在製作筆錄時間嗎？）不是，案件發
      生之後要轄區通報，認為是他殺，我們就要介入調查。」
      （見本院上訴卷二第61、62頁），亦證明本案已經懷疑被
      告丙○○殺害被害人，即介入調查。
    3.依證人張博章、陳忠義前開證述，核與證人即新佑公司職
      員吳瑞明於原審法院審理中（97年10月22日）結證所稱：
      被告等與被害人衝突發生前，其有聽到上前向其詢問被害
      人行蹤之人中，有人說因被害人砸毀車輛之事，所以要來
      找被害人等語相符( 見原審卷二第356 頁反面) ，亦與被
      告丙○○所供，其前往新佑公司找被害人時，有問被害人
      打算如何賠償其車輛損失等語無違( 見偵一卷第7 頁、11
      頁) 。
    4.至證人即警員陳銀益於本院此次審理時具結證述：丙○○
      是張博章所長找我之後二、三天才來找我，他有說打傷的
      是一個駕駛混凝土車的司機，也有告訴我說該車行的公司
      名稱，但是沒有說對方是誰。至於所長他找我，並告訴我
      是因為混凝土車與人發生車禍，為了賠償問題發生糾紛、
      並導致混凝土司機死亡的命案，請我查明發生糾紛的人等
      語（見本院上更一卷第57頁) 。
    5.綜上，可見本案承辦警員張博章於案發後前往新佑公司，
      再前往社皮地區查訪，及經詢問當地派出所時，已知「本
      案之發生與被害人於案發前不久之車輛糾紛有關」，而「
      該糾紛發生於社皮地區」，「與被害人在社皮地區發生糾
      紛之人即為被告丙○○」，因而認為被告丙○○涉有嫌疑
      ，而警員所以認定被告丙○○之犯嫌，係基於新佑公司職
      員、社皮地區目擊被告與被害人發生衝突之民眾、社皮地
      區轄區派出所管區警員之指述及報告，其認定被告丙○○
      之涉嫌，顯有相當確切之根據，且其推論被告丙○○之涉
      案，亦屬合理，揆諸上開法條、判例及說明，堪認被告丙○○打電話給證人張博章表示願到案說明前，承辦警員已
      「發覺」被告丙○○涉犯本案。至依證人即警員陳銀益上
      開供述，則係被告丙○○在警員張博章於16日之際已知悉
      被告丙○○涉有嫌疑後，始於2 、3 日以後向警員陳銀益
      陳報有關與人車禍之事宜而已。更何況被告於97年2 月17
      日前往警局訊問時，亦否認有傷害或毆打被害人陳大龍，
      辯稱是陳大龍自己倒地的等語( 見相驗卷第15頁) ，足見
      被告至警局說明，僅能認係到場製作筆錄，既非投案，更
      無自首之可言甚明。
    (三)被告丙○○雖一再辯稱其係因被害人先持板凳攻擊伊，始
      持木棍回擊，嗣相互揮舞至工寮後方後，因天色昏暗，故
      其並不知道其木棍打中被害人何處，因而認為被害人係因
      後退中不慎倒地受傷，且其於離開現場前，尚且告訴證人
      鄧琍屏要注意被害人不要被路過車輛壓到，其並非故意毆
      打被害人頭部，亦無致被害人於死之故意，僅傷害致人於
      死而已等語。然查：
    1.被害人於遭被告丙○○毆打頭部後，經送往高雄長庚醫院
      治療，經該院醫師診治後，發現被害人之右側頭皮挫傷腫
      脹，係受有頭部外傷併嚴重腦挫傷、右側顱骨骨折及急性
      硬膜下出血等傷害，有該院檢送被害人之病歷資料及該院
      97年9 月9 日（97）長庚院高字第783867號函可憑( 見相
      驗卷及原審卷一第233 頁) ，而被害人經法醫師解剖後，
      發現被害人頭皮下於右額顳部與兩側頂部具大面積出血，
      右額葉區有少量硬腦膜上腔血腫，兩額葉前端具硬腦膜下
      腔血腫，右額葉、頂葉和顳葉具大面積壞死等現象，認被
      害人係遭他人以鈍器多次毆擊，致頭頂部造成頭部外傷合
      併頭骨骨折及顱內出血而死亡等情，有法務部法醫研究所
      法醫師胡璟所出具之前述解剖報告及該所97年9 月10日法
      醫理字第0970003985號函可憑( 見相驗卷第224 頁、原審
      卷一第231 頁) ，故可見被害人曾遭被告丙○○以木棍毆
      打頭部多次下，並導致頭骨骨折及顱內出血而死亡。
    2.再依前述長庚醫院之病歷資料、函覆及法醫研究所之解剖
      報告，均未顯示被害人除前述頭部傷害外，身體其他部位
      尚有何傷害，故以被告丙○○持木棍毆打被害人頭部之力
      道而言，若其另有毆打被害人身體他處，衡情自亦應造成
      被害人身體其他人部位之明顯傷害，而不可能於醫院治療
      及法醫解剖時均未發現，故可見被告丙○○毆打被害人之
      部位均集中在頭部，亦即均係針對被害人陳大龍之頭部攻
      擊多次。
    3.依前述病歷資料、解剖報告及函覆，均載明被害人之頭部
      受有骨折之傷害，而人頭骨質地甚為堅硬，非受重力打擊
      不會輕易骨折，此為眾所週知之事，故可見被告丙○○持
      木棍毆打被害人頭部所用之力道甚猛。
    4.按頭部為人身之要害，若持硬物猛力毆擊，將致人死亡，
      亦為眾所週知之事，亦為被告丙○○於本院此次審理時所
      是認( 見本院上更一卷第49頁) ，其竟持木棍朝被害人頭
      部要害多次用力擊打，顯有致被害人死亡之預見與故意。
    5.被告丙○○雖辯稱，不知道有無以木棍打到被害人，其以
      為被害人係於後退時不慎倒地受傷等語，然被害人確因遭
      鈍器毆打「頭」部數下致受有頭骨骨折及顱內出血之傷並
      死亡等情，已如前述，要與倒地後會撞擊之「後腦」部位
      不符，且被害人頭部係受鈍器毆擊多次，亦顯非被害人倒
      地1 次所可能造成，故可見被害人之傷，確因被告丙○○
      持木棍毆打多次下所致。
    6.被告丙○○雖又辯稱，其因被害人持板凳攻擊伊，故其持
      木棍反擊，慌亂之中，不知道打中被害人何處，故縱有打
      中被害人頭部，亦非故意等語。然查，被害人雖一開始在
      新佑公司泡茶區與被告丙○○衝突時，曾持長板凳在手，
      但不久即倒退並轉身逃跑，至天佑公司門前不遠處，已將
      板凳丟棄，嗣於案發後為證人鄧琍屏及林吉郎發現，而發
      現板凳處距被害人倒地處距離有約10公尺之遠等情，業經
      證人鄧琍屏、林吉郎於原審結證明確，如前所述，並經該
      證人等當庭於現場圖上標示無誤，而被告丙○○亦稱：被
      害人自新佑公司泡茶區起，即持板凳與其木棍互揮，迄至
      天佑公司門口前均以倒退之方式與其互揮等語，並於現場
      圖上標示被害人最後持板凳與其互揮之位置。可見被害人
      所持板凳已經丟棄於地後，仍遭被告丙○○持續追打，否
      則板凳在手下，被告丙○○焉能身體無傷？而被害人既已
      手無武器抵抗，復因不敵被告丙○○之追打而一路倒退、
      逃跑，顯係於手無寸鐵且無力反擊之情形下任由被告丙○○持棍毆打，可見被告丙○○毆打被害人時並無任何正當
      防衛可言，更亦徵毆打被害人之位置、力道、方式均係被
      告丙○○所可以決定及控制，其於在後追被害人陳大龍之
      際，竟持木棍重擊被害人陳大龍頭部多次，致被害人陳大
      龍死亡，其當時顯有基於殺人之犯意，已為明顯。
    7.被害人身高180 公分，而被告丙○○身高約170 公分，2
      人身高約有10公分之差距，而被害人之致死傷害，係頭頂
      位置遭數下重擊，已如前述，故若依被告丙○○所辯，其
      係於與被害人各持木棍與板凳相互揮舞時，不慎打到被害
      人致死，衡情以彼此間之相關高度，被告丙○○應僅能打
      到被害人之胸部或肩膀位置，但被害人卻於頭頂遭到毆打
      多下，顯見被告丙○○係故意持木棍由上往下地朝被害人
      頭部多次重擊，並可見被告丙○○所辯，其係於與被害人
      互毆時不慎打到被害人一節不實。
    8.再被告丙○○雖以，其前往新佑公司找被害人，係為索賠
      ，且被害人倒地後，其即未再繼續毆打被害人，並向被害
      人稱：明天再來向被害人索賠等語（見偵一卷第11頁) ，
      可見其仍有向被害人索賠之意，自無希望被害人死亡致其
      索償無門之可能等語。然被告所稱其於被害人倒地後，仍
      曾向被害人說要明日再行索賠等語，除被告1 人之供述外
      ，並無其他證據可佐，已難遽採；再被告丙○○不過因汽
      車擋風玻璃遭被害人打破一面，前往新佑公司向被害人求
      償，顯然僅有財產受損，且所受損害非重，但被告丙○○
      竟持棍重毆被害人頭部多次，致被害人因而倒地不起而死
      亡，是被告丙○○以財產受損為犯罪動機，卻持棍毆打被
      害人致死，是尚難以上開主張及辯解，而排除其有殺人之
      犯意。
    9.另被告丙○○雖稱，其於被害人受傷倒地後，曾請證人鄧
      琍屏注意被害人已經倒地不要被路過車輛壓到，故若其果
      有致被害人於死之意，當無必要再請證人鄧琍屏注意被害
      人之安全等語。然查，請證人鄧琍屏注意被害人莫被路過
      汽車壓到之人係被告甲○○一節，已經證人甲○○於偵查
      結證明確( 見偵二卷第86頁) ，並非如被告丙○○所言；
      再縱被告丙○○曾請證人鄧琍屏注意被害人，但被告丙○○於下手毆打被害人頭部時，依其所持兇器、所毆打部位
      、所施用之力道，已可認定其有殺人犯意，業如前述，是
      縱被告丙○○於殺人犯行完畢後，是否因而心生歉意或悔
      意，而請他人注意被害人，要與其行為時之犯意如何無直
      接關係，自亦無從證明其於毆打被害人時並無殺人犯意。
    10.綜上所述，被告丙○○既係故意持木棍用力朝向被害人之
      頭部要害毆擊多次下，復於見到被害人因而受傷昏迷倒臥
      路旁時，未施以任何必要之援助，對於被害人之死亡，顯
      有預見及故意，其毆打被害人頭部之行為，應該當於殺人
      之構成要件。
六、核被告丙○○所為，係犯刑法第271 條第1 項之殺人罪。原
    審予以論罪科刑，固非無見，惟查：本件係被害人陳大龍因
    被告丙○○夥同被告乙○○、己○○、戊○○、庚○○、甲○○等人前來，見對方人數眾多，乃自該公司前面停車場處
    向後方逃逸，且將手中板凳丟棄，被告丙○○明知陳大龍當
    時徒手已無力反擊，而頭部為人身之要害，若仍持木棍揮打
    陳大龍頭部，將生死亡之結果，此時始萌生殺人之犯意，持
    該木棍朝陳大龍頭部重擊數下，致擊中陳大龍之頭部致死，
    如前所述，惟原審卻認定被告丙○○原與其餘5 名被告之前
    即共同基於傷害犯意聯絡而前往向被害人質問並持木棍與被
    害人互毆，惟嗣於追打被害人過程中，單獨另起殺人之犯意
    而故意持棍毆打被害人頭部多次云云，核與前開事證不符，
    自有未洽，檢察官上訴意旨，以原審對被告丙○○量刑過輕
    ，指摘原判決不當；被告丙○○上訴意旨，以其為自首，且
    非殺人，原審量刑過重云云，亦指摘原判決不當；均為無理
    由，惟原判決既有上開可議之處，自屬無可維持，應由本院
    撤銷改判。爰審酌被告丙○○前有賭博、殺人未遂、違反槍
    砲彈藥刀械管制條例妨害兵役治罪條例等前科，並曾經入監
    服刑，有台灣高等法院被告前案紀錄表可憑，雖不構成累犯
    ，但可見其素行不佳，且不知悔改、犯罪動機僅因所駕汽車
    之擋風玻璃遭被害人砸毀，即前往被害人工作場所索賠之際
    ，竟無視於案發地點尚有新佑公司之其餘職員及隔壁天佑公
    司之人員鄧琍屏在旁，公然持棍追打被害人致死，明顯地藐
    視法律，並對於在旁之人心理造成恐懼，並於被害人已經丟
    棄板凳而逃竄時，竟基於殺人之犯意，即刻意持木棍重毆被
    害人之頭部要害，可見殺人之意甚堅、致被害人因而頭部受
    傷死亡，且辯稱被害人係自行跌倒受傷（或改稱互毆時無意
    間打到被害人頭部），顯未全盤吐實，難謂有悔過之誠意，
    至今尚與與被害人家屬達成賠償之協商，且依其前已殺人未
    遂前科，並經刑之執行情形以觀，其顯未自前案之執行中獲
    得教訓等一切情狀，乃量處有期徒刑13年，並斟酌被告之犯
    罪情狀，認有必要，併宣告褫奪公權6 年。
乙、被告乙○○、己○○、戊○○、庚○○、甲○○無罪部分：
一、公訴意旨略以：被告丙○○於民國97年2 月15日17時許，駕
    駛車牌號碼YP-8389 號之自小客車，行經屏東縣萬丹鄉○○
    村○○路17-1號巷口處時，與陳大龍所駕駛之車牌號碼為VP
    -840號預伴混泥土車因倒車發生糾紛，陳大龍竟持不詳器物
    砸毀丙○○車輛之擋風玻璃後離去，被告丙○○因而心有未
    甘，遂夥同被告乙○○、己○○、戊○○、庚○○及甲○○
    等人，於同日18時20分許，分乘三輛自小客車，前往陳大龍
    所任職之「新佑公司」（設於屏東縣鹽埔鄉○○村○○路13
    2 號），找陳大龍索賠未果，而與陳大龍發生爭執，渠等因
    而心生不滿，明知以鈍物毆擊他人頭部，極易造成頭骨骨折
    出血而死亡，惟此並不違背渠等本意，遂共同基於殺人之不
    確定故意，分持不明之鈍器或木棍（未扣案），朝陳大龍頭
    部猛打，見陳大龍倒地，被告丙○○始與被告乙○○、己○○、戊○○、庚○○、甲○○等人始逃離現場。陳大龍經送
    醫急救，仍因嚴重顱內出血含右側硬腦下出血、蜘蛛膜下出
    血以及腦幹出血、腦幹失能、右側顱骨骨折而不治死亡，因
    認被告乙○○、己○○、戊○○、庚○○、甲○○等5 人亦
    涉有刑法第271 條第1 項殺人之罪嫌云云。
二、按犯罪事實應依證據認定之，無證據不得認定犯罪事實；又
    不能證明被告犯罪者，應諭知無罪之判決，刑事訴訟法第一
    百五十四條第二項、第三百零一條第一項分別定有規定。認
    定不利於被告之事實，須依積極證據，苟積極證據不足為不
    利於被告事實之認定時，即應為有利於被告之認定，更不必
    有何有利之證據。此之所謂證據，須確屬能為被告有罪之證
    明，而無瑕疵可指者，始足當之；再者，犯罪事實之認定，
    應憑證據，所謂證據，須適於為被告犯罪事實之證明者，始
    得採為斷罪資料，如未能發現相當證據，或證據不足以證明
    ，自不能以推測或擬制之方法以為裁判基礎；又所謂認定犯
    罪事實所憑之證據，雖不以直接證據為限，間接證據亦包括
    在內，然而無論直接或間接證據，其為訴訟上之證明，須於
    通常一般人均不致有所懷疑，而得確信其為真實之程度，始
    得據之為有罪之認定，倘其證明尚未達到此一程度，而有合
    理懷疑存在時，即應為無罪之判決（最高法院二十九年上字
    第三一○五號、三十年上字第八一六號、四十年台上字第八
    六號、五十三年台上字第二七五○號、七十六年台上字第四
    九八六號分別著有判例參照）。復事實審法院對於證據之取
    捨，依法雖有自由判斷之權，然積極證據不足證明犯罪事實
    時，被告之抗辯或反證縱屬虛偽，仍不能以此資為積極證據
    應予採信之理由；認定犯罪事實應依證據，為刑事訴訟法所
    明定，故被告否認犯罪事實所持之辯解，縱屬不能成立，仍
    非有積極證據足以證明其犯罪行為，不能遽為有罪之認定（
    最高法院三十年上字第四八二、一八三一號分別著有判例參
    照）。
三、公訴人認被告乙○○、己○○、戊○○、庚○○、甲○○涉
    有上開殺人罪嫌，無非以( 一) 被告丙○○於警詢、偵查中
    之供述。( 二) 被告乙○○於警詢、偵查中之供述。( 三)
    被告己○○於警詢、偵查中之供述。( 四) 被告戊○○於警
    詢、偵查中之供述。( 五) 被告庚○○於警詢、偵查中之供
    述。( 六) 被告甲○○於警詢、偵查中之供述。( 七) 證人
    李文麟於警詢、偵查中之證述。( 八) 證人高榮輝即新佑公
    司廠長於警詢及偵查中之證述。( 九) 證人林吉郎即新佑公
    司警衛於警詢、偵查中之供述。( 十) 證人吳瑞明即新佑公
    司之司機於警詢及偵查中之證述。( 十一) 證人鄧琍屏即天佑
    公司老板娘於警詢及偵查中之證述。( 十二) 本署相驗屍體證
    明書、驗斷書、相驗筆錄、相驗照片及法務部法醫研究所（
    97）醫鑑字第0971100366號鑑定書( 十三) 事發現場之照片及
    履勘筆錄。( 十四) 卷附通聯資料及通聯分析報告等為主要論
    據。
四、訊據上訴人即被告乙○○、己○○、戊○○、庚○○、甲○○等5 人對於渠等於上開時間，因被告丙○○所駕車輛擋風
    玻璃被砸一事，與被告一同前往前述新佑公司，以及嗣後陳
    大龍遭被告丙○○持木棍毆打，受有前述頭部之傷害，並於
    送醫後不治死亡等情，均坦承不諱，惟(1)被告乙○○於原審
    及本院辯稱：其於案發當日係受被告丙○○委託，載被告丙○○前往新佑公司向被害人索賠，途經屏東海豐三山國王廟
    前，遇到被告己○○等人，被告己○○等4 人即駕車跟隨在
    後，並非事前邀好的，嗣到新佑公司後，被告丙○○即與被
    告己○○及另二名被告一同上前與被害人談話，即見被害人
    持板凳攻擊被告丙○○，被告丙○○即持木棍回擊，而被害
    人則一路退至工寮後方，其當時與戊○○在車旁無法看到，
    而被告己○○等3 人則尾隨在後，過沒多久，被告丙○○即
    與己○○等共4 人一同跑回停車處，並說是被害人自行跌倒
    ，渠等6 人即自行返家，故被告丙○○之傷害行為均與其無
    關等語。(2)被告己○○於原審及本院辯稱：案發當日其原與
    被告戊○○、庚○○、甲○○等人約同要前往高雄縣多納溫
    泉，於行經屏東縣海豐三山國王廟前，其4 人暫停在路邊吃
    東西，適見到被告丙○○搭被告乙○○所駕車輛經過並停等
    紅燈，遂上前與被告丙○○打招呼，得知被告丙○○要去向
    被害人質問並索賠，基於好奇心遂邀同被告戊○○等人一同
    前往，其4 人遂分乘2 部車跟隨在後，至新佑公司後，待被
    害人駕車返回該公司時，即由被告丙○○1 人上前與被害人
    談話，其與被告戊○○等4 人均仍在汽車旁，嗣見到被害人
    跑至管理室拿起長板凳攻擊被告丙○○，聽到被告丙○○說
    要被害人好好講，但被害人仍持續攻擊被告丙○○，被告丙○○遂在地上撿起一根棍子與被害人相互揮打，被害人嗣即
    轉身向後跑，被告丙○○追隨在後，其2 人即跑到看不到的
    地方，被告甲○○及庚○○即追過去看，其亦跟隨在後，過
    去後只見被害人躺在地上，而長板凳則在被害人頭部旁邊，
    但已未見到被告丙○○還持有木棍，而被告丙○○即對其3
    人說要回去了，嗣其6 人分乘原來的3 部車即各自離開，故
    其並無殺害被害人之動機，亦未與被告丙○○有何犯意聯絡
    或行為分擔等語。(3)被告戊○○於原審及本院辯稱：案發當
    日其原與被告己○○、庚○○、甲○○等人約同要前往高雄
    縣多納溫泉，於行經屏東縣海豐三山國王廟前，其4 人暫停
    在路邊吃東西，適見到被告丙○○搭被告乙○○所駕車輛經
    過並停等紅燈，被告己○○遂上前與被告丙○○打招呼，不
    久被告己○○即要渠等上車並跟隨在被告丙○○所乘汽車後
    方，前往新佑公司，至新佑公司後，待被害人駕車返回該公
    司時，即由被告丙○○1 人上前與被害人談話，而被告甲○○、庚○○、己○○即跟著被告丙○○過去，嗣見到被害人
    拿起長板凳與手持木棍之被告丙○○打起來，其2 人一路打
    到看不到的地方，被告己○○、甲○○、庚○○即追過去看
    ，不久即看到其4 人一起回來，並有人說要回去了，嗣在車
    上有聽到被告己○○表示被害人倒在地上，但未說被害人為
    何會倒地，故其並無殺害被害人之動機，亦未與被告丙○○
    有何犯意聯絡或行為分擔等語。(4)被告庚○○於原審及本院
    辯稱：案發當日其原與被告己○○、庚○○、甲○○等人約
    同要前往高雄縣多納溫泉，於行經屏東縣海豐三山國王廟前
    ，其4 人暫停在路邊吃東西，適見到被告丙○○搭被告乙○○所駕車輛經過並停等紅燈，被告己○○遂上前與被告丙○○打招呼，不久被告己○○即要渠等上車並跟隨在被告丙○○所乘汽車後方，前往新佑公司，至新佑公司後，待被害人
    駕車返回該公司時，即由被告丙○○1 人上前與被害人談話
    ，其餘5 人均留在汽車旁並未一同上前，嗣被害人拿起椅子
    與手持木棍之被告丙○○起衝突，並一路打到工寮後方，其
    即與被告甲○○追過去看，但看到時，被告丙○○即未再與
    被害人再打了，也未看到被害人，只見被告丙○○說要回去
    了，因其不認識被告丙○○，遂未再問被害人狀況，即回到
    車上並各自離開，並在車上打電話給被告己○○或戊○○說
    要先走了，故其並無殺害被害人之動機，亦未與被告丙○○
    有何犯意聯絡或行為分擔等語。(5)被告甲○○於原審及本院
    辯稱：案發當日其原與被告己○○、庚○○、戊○○等人約
    同要前往高雄縣多納溫泉，於行經屏東縣海豐三山國王廟前
    ，其4 人暫停在路邊吃東西，適見到被告丙○○搭被告乙○○所駕車輛經過並停等紅燈，被告己○○遂上前與被告丙○○打招呼，不久被告己○○即要渠等上開並跟隨在被告丙○○所乘汽車後方，前往新佑公司，至新佑公司後，待被害人
    駕車返回該公司時，即由被告丙○○1 人上前與被害人談話
    ，嗣見到被害人拿起長板凳與手持木棍之被告丙○○相互揮
    打，其2 人一路打到看不到的地方，其即與被告己○○、庚○○追過去看，不久即看到被告丙○○走過來說要走了，其
    並看到被害人躺在地上，其即告訴一旁的證人鄧琍屏，要小
    心不要讓被害人被車子壓到，故其並無殺害被害人之動機，
    亦未與被告丙○○有何犯意聯絡或行為分擔等語。
五、經查
( 一)證人鄧琍屏於警詢、偵查及原審中供證稱：案發當時，被
    告等人追逐在被害人後方，其中1 人持有木棍，伊自一旁之
    天佑公司走出查看時，即見到被告等人折返經過證人身旁，
    其中1 人並向證人說被害人還沒死，要去看一下被害人，以
    免被害人遭車子壓死，而當時追逐在被害人身後的人有5、6
    個，都靠得很近，離開時該5 、6 個人也是靠得很近地一起
    離開，我沒有目睹被害人陳大龍遭毆打之經過。我亦沒有聽
    到他們在說「打給他死」等語（見相驗卷第24至26頁、偵卷
    一第185 至188 頁、原審卷一第252 至255 頁) 。
( 二)證人吳瑞明於偵查中供證稱：被告等人駕3 輛車前往新佑
    公司要找被害人，一開始有4 、5 人下車向證人林吉郎詢問
    ，嗣被害人駕車回到公司後，至少有5 名被告上前去找被害
    人，被害人遂拿起板凳，像要自衛，與穿白色衣服人在相互
    揮舞，嗣被害人即拿著板凳向右邊辦公室後方之天佑公司方
    向跑去，被告方有4 、5 人追隨在後，另有數人又自左方追
    去，我只有看到被追之情形等語( 見偵一卷第179 、180 頁
    ) ，於原審法院審理中結證稱：被害人回到新佑公司後，被
    告方有5 個人走向被害人，嗣被害人與三人發生拉扯，後來
    過去的人就只有站在旁邊，穿白衣服的人有要被害人陳大龍
    坐下來好好談，嗣被害人即一路向後倒退，我看到只是他們
    5 人左右朝被害人圍過去，惟他們並沒有毆打或是拉扯被害
    人，手上也沒有兇器，被害人手上僅持有1 個板凳其未曾聽
    到被害人呼救，被害人及被告等人跑往辦公室後方後，另有
    數人往另一方向追去等語( 見原審卷二第356 頁)
( 三) 依上開證人鄧琍屏、吳瑞明之供證，僅見被告乙○○等5
    人有圍過去，及見有4 、5 人在後追被害人陳大龍而已，沒
    有目睹被害人陳大龍遭毆打之經過，亦未見被告乙○○、己○○、戊○○、庚○○、甲○○等人手上持有兇器參與追打
    被害人陳大龍，更未聽聞被告乙○○、己○○、戊○○、庚○○、甲○○有高喊打給他死之語，是被告乙○○、己○○
    、戊○○、庚○○、甲○○等人辯稱其未參與毆打被害人陳
    大龍之情，尚非全然子虛。
(四)證人林吉郎於偵查中係具結供證稱：97 年 2 月 15 日當天
    有3 部車進來公司，下來6 個男子，沒有注意到有沒有跟廠
    長講話，沒有多久廠長就走了。陳大龍回來前那些人沒跟我
    說到話，陳大龍回來時廠長剛好打電話回來，我進去接電話
    ，之後事情我就不知道，我接完電話看到三部車開走，後來
    隔壁老闖娘過來說我們的員工被打暈在路上，叫我打電話報
    警，陳大龍頭朝新庄仔（新圍）腳朝長治德協，我沒有踫他
    ，他們將他扶起來時有看到地上有血等語（見偵一卷第171
    、172 頁) 。於原審時亦具結供證稱：因為公司平常都有人
    進去找人，所以我並沒有注意，我看到時，是他們進去一會
    兒，廠長先行離開，後來我進去警衛室接電話，我接完電話
    ，出來看到證人鄧俐屏跑過來說被害人出事了，我就打電話
    去派出所去報案，當時那些被告就全都離去了，我是車子到
    了公司之後，人下車之後，才進去聽電話。我沒有看到被害
    人與被告等人起衝突的情形等語（見原審卷一第248 、249
    頁) 。證人高榮輝於偵查中亦僅證述：6 點多時我看到兩部
    車進來，他們停在水池上來靠近公司，有一個男的問我說84
    0 的車回來了沒有，我說還在工地還沒有回來，當時我在泡
    茶的地方，後來我看到吳瑞明回來，他的車牌是121 ，我跟
    他比說去洗車手勢，我不確定他有沒有看到我，我就跟守衛
    說我下班了等語（見偵一卷第175 頁) ，於原審中亦僅具結
    供證稱：發生事情時，我沒有在現場，我已經下班，發生事
    情以後，守衛打電話給我，我才返回公司，我是工廠的廠長
    ，以我們公司的打卡鐘大概是在七點鐘左右接到電話，我大
    約六點五十分左右離開，被告等人到場時，我有在現場，他
    們三部車子進入公司，其中有兩、三人下車，其中一人過來
    詢問我司機回來沒有，我說司機還沒有回來，可能還在工地
    ，後來有部車子進來，我告訴該進入來的車子司機吳瑞明要
    洗機械，然後我就回家。我告訴他們該司機還在工地，他們
    還在工廠的裡面，問我話的那個人就留在通車的車道上，我
    看吳瑞明回來，我交代完之後，我就回家，之後發生事情的
    現場，我就沒有看到了等語（見原審卷二第354 頁反面) 。
( 五) 依上開證人林吉郎、高榮輝之證述，則僅見聞被告丙○○
    與被告乙○○、己○○、戊○○、庚○○、甲○○等人至該
    公司要找被害人陳大龍而已，且因公司平常即有人常來找人
    ，對於被告丙○○與被告乙○○、己○○、戊○○、庚○○
    、甲○○至新佑公司欲找被害人陳大龍之情亦未覺有異；是
    上開二人之供證，尚難採為被告乙○○、己○○、戊○○、
    庚○○、甲○○亦有參與毆打被害人陳大龍致死之犯行。
( 六)證人李文麟於偵查中則僅具結供證：97年2 月15日丙○○
    打電話問我新佑公司的地點，我打電話問人後就打給丙○○
    說地點在大仁藥專附近，我問他什麼事，他說跟新佑公司車
    輛有糾紛，我當天有打電話到新佑公司說你們的車有跟人糾
    紛。我是調解委員，所以主動打電話給他們公司。我當天沒
    有一起過去等語( 見偵一卷第40、41頁) ，是證人李文麟僅
    係為被告丙○○打聽有關新佑公司之址而已，對於本件被告
    乙○○、己○○、戊○○、庚○○、甲○○等人有無參與毆
    打被害人陳大龍之事實，並不知悉，亦難採為被告乙○○、
    己○○、戊○○、庚○○、甲○○不利之認定。
( 七) 被告己○○於原審97年9 月17日審理期時固曾供述：案發
    時渠等係分二路追逐，其與被告丙○○、甲○○、庚○○自
    新佑公司後方追逐、而被告乙○○則走新佑公司門口這頭跑
    過來，嗣於被害人倒地後，其5 人即一同折返停車處等語(
    見原審卷一第255 頁) ，於本院上訴審亦證稱：我們是分二
    路追逐被害人，我是一路，與我同路有庚○○、甲○○。當
    時我們是跑過去看，因為丙○○與陳大龍在衝突，我們也有
    追過去看，另外一路事情我沒有注意。我追過去時看到丙○○與被害人在那邊打了。丙○○與被害人跑到馬路那邊時，
    我們約是隔30秒至1 分鐘時間才到那邊，我們到時丙○○就
    過來說走了從另外一頭走回去，約10秒到15秒又走回車子那
    邊，就看到乙○○從車子那邊走過來，因為我們是走不同路
    回去的等語( 見本院上訴卷二第64頁) ，然觀之上情，核與
    證人鄧琍屏、吳瑞明上開證述大致相合，亦僅係供證其與被
    告庚○○等人有在追被害人陳大龍而已，並未證述被告亦有
    持兇器參與追打被害人陳大龍之情事，是亦難以此而遽論被
    告乙○○、戊○○、庚○○、甲○○與被告己○○亦有對被
    害人陳大龍予以毆打致死之事實。
( 八) 又案發當日被告己○○、戊○○、甲○○、庚○○並未約
    同要前往多納溫泉，而是被告戊○○先與被告丙○○、乙○○、甲○○、庚○○等人約同要前往新佑公司向被害人後，
    並約好要在屏東縣海豐三山國王廟前會合出發，再由被告戊○○於當天下午前往被告己○○之住處邀約被告己○○一同
    前往，嗣被告己○○開車載被告戊○○至三山國王廟前，即
    見其餘4 名被告已在車上等其2 人，遂由被告丙○○所乘車
    輛帶頭一同出發前往新佑公司，嗣於案發後，經案外人林永
    俊邀約被告等6 人在被告己○○住處聚集，始編撰被告己○○、戊○○、庚○○、甲○○等人，係於三山國王廟前偶遇
    被告丙○○等情，固據經被告己○○於97年8 月19日原審準
    備程序中供承明確（見見原審卷一第159 頁) ，且於本案發
    生後，被告己○○曾多次打電話給案外人林永俊，請林永俊
    代為調解本案，並請林永俊帶同被告己○○前往向警方投案
    ，而被告乙○○亦曾電請林永俊邀集被告己○○、庚○○、
    戊○○等人一同前往被告己○○住處會商等情，業經證人林
    永俊於原審當庭結證明確( 見原審卷二第489 、490 頁)，
    並經證人即被告乙○○所述：其確曾電請證人林永俊找出被
    告戊○○、庚○○等語相符( 見原審卷二第480 頁反面)。
    然觀之上情，充其量亦僅係被告乙○○、己○○、戊○○、
    庚○○、甲○○等人事先與被告丙○○有合意要一起去新佑
    公司去找被害人陳大龍理論有關被告丙○○之車擋風玻璃遭
    被害人陳大龍砸毀質問及索賠之事，及事後因被害人陳大龍
    死亡，商討投案之事宜而已，均亦不足以證明被告乙○○、
    己○○、戊○○、庚○○、甲○○等5 人嗣後到達新佑公司
    ，遇見被害人陳大龍，其後發生被告丙○○與被害人陳大龍
    發生口角，被告丙○○就地取得木棍追打被害人陳大龍，造
    成被害人陳大龍頭部因遭受木棍多次重擊死亡，即遽論被告
    乙○○、己○○、戊○○、庚○○、甲○○等人當時與被告
    丙○○有犯意聯絡，亦有共同參與毆打被害人陳大龍致死之
    情事。
( 九)再關於被告己○○、戊○○、庚○○、甲○○等4 人，於
    案發當日是否有相約前往多納溫泉，嗣於途中偶遇被告丙○○與乙○○一節：被告己○○除於原審97年8 月19日準備
    程序中曾有上開供述外，嗣後其均供稱該4 人係於案發之日
    前數日即約好要一起去多納溫泉，嗣於案發當日4 人在其住
    處會合後一起出發，由其開車載被告戊○○帶路，被告庚○○駕車載被告甲○○跟隨在後，渠等於出發前即已約好要在
    三山國王廟前暫停，但因其繞路先去買檳榔，故被告庚○○
    、甲○○先到三山國王廟，途中其未曾接到被告庚○○的電
    話等語；被告戊○○則稱：（先稱）其4 人早上（改稱）
    中午先在被告己○○住處會合後，傍晚時分再由被告庚○○
    載被告甲○○開車在前，被告己○○開車載其跟隨在後，（
    先稱）嗣被告己○○表示要在三山國王廟前暫停吃東西，（
    改稱）被告己○○駕車行至三山國王廟前，見被告庚○○與
    甲○○已停車站在三山國王廟前，被告己○○即表示要停車
    吃東西等語；被告庚○○供稱：其4 人係於案發當日下午
    2 、3 點才相約要泡溫泉，是由其打電話給被告甲○○及被
    告己○○、戊○○約的，嗣於下午4 、5 點4 人在被告己○○住處會合，（又改稱）僅其與被告己○○、戊○○先至被
    告己○○住處，出發後其再去載被告甲○○，（再改稱）係
    4 人先在被告己○○住處會合後出發，但並未相約如何前往
    ，係其與被告己○○各自開車，但途中其打電話給被告己○○或戊○○要約在三山國王廟前暫停，嗣其先到三山國王廟
    前等被告己○○等語；被告甲○○則稱：係於案發前數天
    4 人即約好要去多納溫泉，嗣4 人在被告己○○家中會合後
    一起出發，由被告庚○○開車載其帶路，被告己○○開車載
    被告戊○○跟隨在後，在途中由被告庚○○打電話給被告己○○或戊○○相約在三山國王廟前會合等語( 以上見原審卷
    二第480 至488 頁) ，審酌上開彼等之供述固非一致，然此
    亦僅為被告己○○、戊○○、庚○○、甲○○等之抗辯，尚
    不能以此資為積極證據，遽為被告己○○等人即有參與本件
    毆打被害人陳大龍致死之犯行。
( 十) 另有關被害人回到新佑公司後，除被告丙○○外，尚有何
    人與其一同上前找被害人一節，被告丙○○供稱：只有其1
    人上前等語( 見原審卷二第48 0頁) ，被告乙○○供稱：被
    告己○○與其餘2 名被告（不知姓名）一同上前等語( 見原
    審卷一第89頁反面) 、被告戊○○供稱：係被告己○○、庚○○、甲○○一同上前等語( 見原審卷一第95頁反面) ，被
    告庚○○、甲○○均供稱僅被告丙○○1 人上前，其餘人均
    在汽車旁等語( 見原審卷一第101 、104 頁) ，被告己○○
    則先則供稱，僅被告丙○○1 人上前等語，嗣於原審法院97
    年9 月17日審理期日改稱，係被告丙○○與乙○○一同上前
    等語( 見原審卷一第147 頁反面，252 頁) 。其供詞固亦非
    一致，然此亦僅為上開被告丙○○、乙○○、己○○、戊○○、庚○○、甲○○等人對於事實抗辯之一種，亦難以彼等
    之供述不一，即遽認被告乙○○、己○○、戊○○、庚○○
    、甲○○等人有參與被告丙○○毆擊被害人陳大龍頭部致死
    之積極證據。
( 十一)再關於被害人與被告丙○○衝突過程中，有幾人一同上前
    一 節：被告丙○○先於偵查中稱：原僅其1 人上前找被害
    人，嗣其與被害人衝突中，有其他被告上前拉住等語( 見偵
    一卷第11、13頁) ，嗣於原審法院稱：自其上前詢問被害人
    ，至與結束衝突過程中，均僅有其1 人，未見到其餘被告在
    旁等語( 見原審卷一第25頁) ，被告乙○○先於偵查中供稱
    ：被告丙○○與被害人衝突時，其不敢過去，而被告己○○
    也在車旁等語( 見偵一卷第26頁) ，嗣於原審法院審理中改
    稱：被告己○○與其餘2 名被告一同追上，其餘被告仍在車
    旁等語( 見原審卷二第481 頁) ，被告戊○○供稱：被告己○○、庚○○、甲○○均追上等語( 見原審卷一第95頁) ，
    被告庚○○供稱：僅其與被告甲○○跟上去看等語( 見原審
    卷一第102 頁) 、被告甲○○與己○○均供稱：一開始僅被
    告丙○○1 人上前找被害人，迄被告丙○○持木棍追被害人
    至工寮後方時，其2 人與被告庚○○才追上前看等語( 見原
    審卷一第104 頁反面、147 頁反面、148 頁) ，其供述亦非
    相同，然上情亦不足以作為被告乙○○、己○○、戊○○、
    庚○○、甲○○等人有共同有參與毆打本件被害人陳大龍死
    亡之積極證據。
( 十二)又有關對於被害人倒地後，除被告丙○○外，其餘被告各
    在 何處：被告丙○○供稱僅其1 人，其餘被告均在車旁等
    語( 見原審卷一第25頁反面) ，被告乙○○先於偵查中供稱
    ：僅被告丙○○1 人與被害人二人揮舞至工寮後方，不久被
    告丙○○回來即說要回去的等語( 見偵一卷第313 頁) ，嗣
    於原審法院審理中證稱：被告己○○、庚○○、甲○○有跟
    在被告丙○○後方，其則留在原處等語( 見原審卷二第481
    頁) ；被告己○○於偵查中證稱：僅其與被告庚○○、甲○○追上觀看，被告乙○○與戊○○均留在車旁等語（見偵二
    卷第66、67頁），嗣於原審法院審理中則改稱：當時渠等係
    分兩邊追逐被害人其與被告丙○○、庚○○、甲○○一邊追
    被害人，另被告乙○○走到新佑公司的門口這頭跑過來，嗣
    於被害人倒地後，其5 人一同走回停車處等語（見原審卷一
    第255 頁），被告戊○○則稱：僅被告己○○、庚○○、甲○○3 人追上，其與被告乙○○留在汽車旁等語( 見偵二卷
    第363 、364 頁) ；被告庚○○先原審於準備程序中供稱：
    伊與甲○○跟上等語( 見原審卷一第102 頁) ，嗣於原審法
    院審理期日結證改稱：被告乙○○亦有跟上等語( 見原審卷
    二第486 頁反面) ；被告甲○○則稱：僅其與被告己○○、
    庚○○有跟上，嗣被害人倒地後回到停車處時，見被告戊○○與乙○○仍在該處等語( 見原審卷二第488 頁) 。觀上開
    彼等之供述，亦非相合，然此亦屬被告對犯罪情節之抗辯而
    已，自難據此採為被告乙○○、己○○、戊○○、庚○○、
    甲○○犯罪之積極證據，遽為不利之認定。
( 十三) 至卷內相驗屍體證明書、驗斷書、相驗筆錄、相驗照片及
    法務部法醫研究所（97）醫鑑字第0971100366號鑑定書、事
    發現場之照片及履勘筆錄等，僅係證明被害人陳大龍有遭被
    告丙○○毆打死亡之事實，並不足以作為被告乙○○、己○○、戊○○、庚○○、甲○○等人有與被告丙○○犯意聯絡
    ，行為分擔共同參與本件犯行之憑依，遽為被告乙○○、己○○、戊○○、庚○○、甲○○亦有毆打被害人陳大龍之事
    證。
( 十四)另卷附通聯資料及通聯分析報告等證據，亦僅為被告乙○○ 、己○○、戊○○、庚○○、甲○○等人案發前後通聯
    之情形，經查亦不足以證明彼等有參與共同毆打被害人陳大
    龍死亡之事證，亦併此敘明。
六、綜上所述，本件依被告己○○於97年8 月19日原審準備程序
    中供述及林永俊之證述，充其量固可認定被告乙○○、己○○、戊○○、庚○○、甲○○等人事先與被告丙○○有合意
    要一起去新佑公司去找被害人陳大龍理論有關被告丙○○之
    車擋風玻璃遭被害人陳大龍砸毀索賠之事，及事後因被害人
    陳大龍死亡，商討投案之事宜，依證人證人鄧琍屏、吳瑞明
    之供證，可認定被告乙○○、己○○、戊○○、庚○○、甲○○有在後追被害人陳大龍，然上開各節，並不能採為積極
    證據，足以證明被告乙○○、己○○、戊○○、庚○○、甲○○欺等5 人有共同參與本件殺人犯行，被告乙○○等人辯
    稱無共同參與本件毆打被害人陳大龍致死之行為，尚屬可採
    。此外，公訴人就被告犯罪事實，應負舉證責任，並提出證
    明之方法，因此公訴人對於犯罪事實，應負提出證據及說服
    之實質舉證責任，倘其指出證明之方法，無從說服法院以形
    成被告有罪之心證，基於無罪推定之原則，自應為被告無罪
    之諭知，以前適允。
七、本件經本院對卷內訴訟資料，逐一剖析，參互審酌，認被告
    乙○○、己○○、戊○○、庚○○、甲○○等5 人之犯罪行
    為尚屬不能證明，應諭知其無罪，原審疏未詳查，遽為有罪
    之諭知，尚嫌速斷，被告乙○○、己○○、戊○○、庚○○
    、甲○○上訴意旨，否認犯罪，指摘原判決不當，即為有理
    由，應由本院撤銷改判，諭知上開被告5 人無罪；至公訴人
    上訴意旨，以原審認被告乙○○等5 人主觀上疏未注意，任
    由被告丙○○舉木棍朝被害人陳大龍毆打數下，有違一般經
    驗法則，及該5 人量刑太輕，指摘原判決不當，則屬無理由
    ，併此敘明。
據上論結，應依刑事訴訟法第368 條、第369 條第1 項前段、第
364 條、第299 條第1 項前段、第301 條第1 項，刑法第277 條
第1 項、第37條第2項 ，判決如主文。
本案經檢察官姜麗儒到庭執行職務。
中    華    民    國    99  年    5   月  19    日
                 刑事第九庭     審判長法  官  莊秋桃
                                      法  官  范惠瑩
                                      法  官  田平安
以上正本與原本無異。
如不服本判決，應於判決送達後10日內向本院提出上訴狀，其未
敘述理由者，並應於提出上訴狀後10日內向本院補提上訴理由狀
中    華    民    國    99  年    5   月  19    日
（應附繕本）。
                                  書  記  官  張宗芳
附錄本件判決論罪科刑法條：
刑法第271 條第1 項
殺人者，處死刑、無期徒刑或十年以上有期徒刑。

司法院資訊處製作；財團法人民間司法改革基金會備份。
